臺灣高等法院臺南分院刑事判決　 95年度重上更(三)字第530號
上　訴　人　臺灣嘉義地方法院檢察署檢察官
上　訴　人
即　被　告　甲○○
選任辯護人　黃文力　律師
　　　　　　王百治　律師
上列上訴人因被告偽造文書等案件，不服臺灣嘉義地方法院88年
度訴字第501號中華民國89年5月31日第一審判決（起訴案號：臺
灣嘉義地方法院檢察署88年度偵字第2884號、第3058號），提起
上訴，判決後經最高法院第3次發回更審，本院判決如下：
    主  文
原判決關於甲○○共同連續行使偽造私文書部分撤銷。
甲○○被訴侵占、行使偽造私文書部分無罪。
    理  由
一、公訴意旨
（一）起訴事實：甲○○與乙○○係夫妻，楊蘭（經不受理判決
      確定）係甲○○之母，葉弘基（業經無罪判決確定）係甲
      ○○之兄，乙○○與甲○○於民國（下同）84年1月2日結
      婚，應楊蘭要求將所有台灣銀行嘉義分行新台幣（下同）
      60萬元定期存款存單（整存整付儲蓄存款存單第BZ-06196
      6號）及其所有嘉義市農會活期儲蓄存款第000000-00號帳
      戶存摺（有14萬 4千元及利息）及印章交楊蘭保管。詎甲
      ○○、葉弘基、楊蘭竟共同基於侵占、行使偽造文書之概
      括犯意，未經乙○○同意，於85年 9月23日，由甲○○向
      楊蘭索取乙○○交付楊蘭保管之上開定期存單、存摺及印
      章，交予葉弘基前往台灣銀行嘉義分行，由葉弘基盜用乙
      ○○印章領取定期存單之存款60萬元及利息3萬8千8百85
      元，葉弘基復於同日前往嘉義市農會，盜用乙○○印章蓋
      於嘉義市農會活期儲蓄存款取款憑條並偽造乙○○署押一
      枚於取款憑條上，而偽造該取款憑條後，執交嘉義市農會
      承辦人員領款，使嘉義市農會承辦人員陷於錯誤，交付存
      款15萬元。隨即又於同日在嘉義市農會，再盜用乙○○印
      章於另乙張嘉義市農會活期儲蓄存款取款憑條上，而偽造
      該取款憑條後，執交嘉義市農會承辦人員而領取乙○○帳
      戶內之存款利息1萬元，嗣於88年4月20日乙○○始查悉上
      情。
（二）起訴法條：刑法第216條、第210條、第335條第1項。
（三）起訴證據：
      1.告訴人乙○○之指述。
      2.台灣銀行嘉義分行定期存單影本、存單存款到期、逾期
        銷戶登錄單影本各1份。
      3.嘉義市農會交易明細表1份及活期儲蓄存款取款憑條影
        本2份。
二、本院之判斷：
（一）按犯罪事實應依證據認定之，無證據不得認定犯罪事實；
      又不能證明被告犯罪者，應諭知被告無罪之判決，刑事訴
      訟法第154條第2項、刑事訴訟法第301條第1項分別定有明
      文。又告訴人之告訴，係以使被告受刑事訴追為目的，是
      其陳述是否與事實相符，仍應調查其他證據以資審認，必
      須指訴無瑕疵可指，而就其他方面調查又與事實相符，始
      足採為判決之基礎（最高法院52年臺上字第1300號、32年
      上字第 657號判例意旨參照）。且事實之認定，應憑證據
      ，如未能發現相當證據，或證據不足以證明，自不能以推
      測或擬制之方法，以為裁判基礎（最高法院40年臺上字第
      86號判例參照）。又證據之證明力必須達於使法院確信起
      訴之犯罪事實為真實程度，倘其證明力尚未達到此一程度
      ，而有合理懷疑存在者，即應為被告無罪判決之諭知（最
      高法院年76年台上字第4986號判例意旨參照）。又檢察官
      就被告犯罪事實，應負舉證責任，並指出證明之方法。刑
      事訴訟法第161條第1項亦定有明文。因此被告並無自證無
      罪之義務，此乃無罪推定之原則。是以何項卷證資料有利
      於被告或不利於被告，應由擔任公訴角色之檢察官盡其舉
      證之義務，此乃上開法條規定公訴人於刑事訴訟程序進行
      中應盡之法定義務。故最高法院著有92年臺上字第 128號
      判例，闡明「刑事訴訟法第161條已於民國91年2月8 日修
      正公布，其第一項規定：檢察官就被告犯罪事實，應負舉
      證責任，並指出證明之方法。因此，檢察官對於起訴之犯
      罪事實，應負提出證據及說服之實質舉證責任。倘其所提
      出之證據，不足為被告有罪之積極證明，或其指出證明之
      方法，無從說服法院以形成被告有罪之心證，基於無罪推
      定之原則，自應為被告無罪判決之諭知」之意旨甚明。又
      刑法第 210條偽造私文書，以無制作權人冒用他人名義而
      制作該文書為要件之一，如果行為人基於他人之授權委託
      ，即不能謂無制作權，自不成立該條之罪（最高法院47年
      台上字第226號判例參照）
（二）訊據被告甲○○，坦承將前述乙○○定期存單、存摺及印
      章，交予葉弘基前往台灣銀行嘉義分行及嘉義市農會領取
      之事實，惟堅決否認犯罪，辯稱：「伊有經過乙○○授權
      ，是因為後來感情不好，乙○○才否認的，領錢前幾天伊
      有告訴乙○○，伊為醫生，85年度應納所得稅高達338萬2
      千11元，利息及股票配息已超高27萬元之免稅額，為了節
      稅及台南企銀利息較高，才將乙○○之60萬元定期存款64
      萬元領出以上訴人葉弘基名義存入台南企銀，當時伊與乙
      ○○夫妻感情甚佳，伊尚以夫妻聯合名義購買四百萬元之
      富蘭克林公司之公司債共同基金，上訴人等並無盜領乙○
      ○之存款之故意。又嘉義市農會存款係其與乙○○結婚時
      送予女方之禮金，後來因婚後乙○○尚在高雄醫學院讀書
      ，婚後之註冊費、生活費均由被告負擔，乙○○母親愛面
      子，乃言明將該禮金14萬4千元（即系爭存入嘉義市農會
      之活期儲蓄存款）退還被告甲○○，被告認此款係退還被
      告等語。」
（三）經查：
    1.被告為醫生，85年度應納所得稅高達338萬2千11元，此有
      被告提出之財政部台灣省南區國稅局綜合所得稅核定通知
      書3紙在卷可稽（見本院前審上訴字卷二142至146頁），
      ，堪予認定。又當時台南企銀利息較台灣銀行為高，亦有
      被告提出之台灣銀行排告利率1 紙在卷可稽（見本院前審
      重上二字卷123 頁），亦堪認定。從而被告因利息及股票
      配息已超高27萬元之免稅額，為了節稅及台南企銀利息較
      高，而將乙○○之60萬元定期存款64萬元領出以上訴人葉
      弘基名義存入台南企銀，似屬合理而不能排除其可能性。
    2.被告於86年10月7日以夫妻聯合名義購買四百萬元之富蘭
      克林公司之公司債共同基金，告訴人並於其上親筆簽名，
      且告訴人有權單獨提領，有被告提出之購買富蘭克林美國
      公司債相關資料在卷可稽（見本院前審上訴字卷二128至
      132頁、本院前審上更一字卷116至123頁），亦堪認定。
    3.告訴人乙○○於原審審理期日稱：85年9 月23日被告等領
      出系爭存款時，其與甲○○間夫妻感情很好等語（見原審
      卷二107 頁），又被告主張當時告訴人為高雄醫學院學士
      後醫學系之學生，日常生活之支出均由被告支應，有被告
      提出乙○○在高醫唸書之支出明細表一紙在卷可考（見原
      審卷二379 頁），亦勘認定。從而告訴人因到高醫就學而
      將前述定期存單及存摺連同提領所用之印章，一併交予其
      夫即被告及其婆婆管理，應認為告訴人有委託授權其夫即
      被告管理該定期存單及存摺內存款之用意，從而被告領取
      該定期存單及存摺內存款加以轉存之行為，應認為係告訴
      人委託被告管理該存款之授權範圍內之行為，因此被告前
      述蓋用乙○○印章於定期存單及嘉義市農會活期儲蓄存款
      取款憑調並持以領款之行為，即應認係經過告訴人之授權
      同意，即屬有制作權人，與刑法上偽造文書之構成要件尚
      屬有間。
    4.ａ證人即乙○○之母楊秀美雖否認有將上開禮金退還被告
        ，並證稱：「照我們台灣的風俗，女婿給的禮金都要收
        」云云（見本院前審更一卷49至50頁），惟查：被告與
        乙○○訂婚時，乙○○父母所書寫的字條，關於上開台
        灣銀行嘉義分行定存60萬元部分載明係「贈與乙○○轎
        車壹輛（台灣銀行嘉義分行定期存款存單新台幣陸拾萬
        元）」；關於房屋一棟部分係載明「贈與乙○○房屋壹
        棟」；至於嘉義市農會活存部分則載明「乙○○訂婚親
        家送與總禮新台幣壹拾萬元及喝茶禮等共計新台幣壹拾
        肆萬肆仟元，存於嘉義市農會活期儲蓄存摺」等語，並
        無「贈與乙○○字樣」，此有照片1張、字條2條在卷可
        參（見88年偵字第2884號卷36、37頁），堪予認定。又
        台灣習俗上結婚時，女方退回男方全部或部分禮金之情
        形所在多有，並無「女婿給的禮金都要收」之習俗，是
        被告因上開禮金記載方式之不同且乙○○婚後尚在就學
        ，其註冊費、生活費均係由被告甲○○支出等情，主觀
        上因而認為該14萬4千元係賴母退返之款項，尚非悖於
        常情，從而此部分尚乏確證可認被告於委由葉弘基提領
        此部分之款項時，其主觀上有不法所有之意圖，應認被
        告犯嫌尚有未足。
      ｂ告訴人請求再為傳訊證人楊秀美，惟查證人楊秀美業經
        於本院更一審審理時傳訊證述明確，並無再為傳訊之必
        要，其聲請應予駁回，併此敘明。
    5.綜上所述，依本件全部證據資料，足認被告之所辯，應屬
      可採，被告前述將乙○○定期存單、存摺及印章，交予葉
      弘基前往台灣銀行嘉義分行及嘉義市農會領取之行為，應
      認為係告訴人委託被告管理該存款之授權範圍內之行為，
      且被告主觀上亦無不法所有之意圖，從而本院尚無從獲得
      確切而無可懷疑之心證認為被告確有公訴意旨所指之行使
      偽造文書及侵占之犯行，自屬不能證明被告犯罪。
（四）原審未依前述證據詳加推敲，遽憑前述公訴人提出之證據
      資料，就關於被告甲○○共同連續行使偽造私文書部分而
      論處被告罪刑，適用證據法則尚有違誤，被告上訴指摘原
      判決此部分不當，為有理由，應由本院將該部分原判決撤
      銷，並就被告甲○○被訴侵占、行使偽造私文書部分，改
      判被告無罪。
四、適用法條：刑事訴訟法第369條第1項前段、第364條、第301
    條第1項。
本案經檢察官吳忠賢到庭執行職務。
中　　華　　民　　國　　96　　年　　6 　　月　　27　　日
                  刑事第三庭    審判長法　官  陳義仲
                                      法　官  宋明蒼
                                      法　官  蔡勝雄
以上正本證明與原本無異。
檢察官如不服本判決，應於收受本判決後十日內向本院提出上訴
書。其未敘述上訴理由者並得於提起上訴後十日內向本院補提理
由書。
　　　　　　　　　　　　　　　　　　　書記官  汪姿秀
中　　華　　民　　國　　96　　年　　6 　　月　　28　　日
